ACORDAO-COMPLETO-2435965

ACÓRDÃO 35/2021 ATA 1/2021 - SEGUNDA CÂMARA

VISTOS, relatados e discutidos estes autos referentes a Embargos de Declaração opostos ao Acórdão 8982/2020-TCU-Segunda Câmara, mediante o qual o Tribunal julgou irregulares as contas do recorrente e demais responsáveis, condenando-os solidariamente ao pagamento de débito apurado no processo, em razão do apontamento de sobrepreço na execução do Convênio 89/2003, para a "execução das obras de Construção da Cadeia de 12 Celas em Buíque, com geração de 60 vagas", celebrado entre a União, por intermédio do Ministério da Justiça, e o Estado de Pernambuco, por meio da então Secretaria de Cidadania e Políticas Socais.
ACORDAM os Ministros do Tribunal de Contas da União, reunidos em sessão da 2ª Câmara, ante as razões expostas pelo Relator, em:
9.1. com fundamento nos arts. 32, inciso II, e 34 da Lei 8.443/1992, conhecer dos Embargos de Declaração opostos pelo Sr. Ney Georges de Carvalho para, no mérito, negar-lhes provimento, mantendo-se inalterado o Acórdão 8982/2020-TCU-Segunda Câmara; 
9.2. dar ciência deste Acórdão ao embargante e ao representante legal, nos termos do art. 179, § 7º, do Regimento Interno/TCU.

Embargos de Declaração opostos ao Acórdão 8982/2020  2ª Câmara, mediante o qual o Tribunal julgou irregulares as contas do recorrente e demais responsáveis, condenando-os ao pagamento de débito apurado no processo, em razão do apontamento de sobrepreço na execução do Convênio 89/2003, para a execução das obras de Construção da Cadeia de 12 Celas em Buíque, com geração de 60 vagas, celebrado entre a União, por intermédio do Ministério da Justiça, e o Estado de Pernambuco, por meio da então Secretaria de Cidadania e Políticas Socais.

Segunda Câmara

Secretaria de Desenvolvimento Social e Cidadania do Estado de Pernambuco.

3. Entidade: Secretaria de Desenvolvimento Social e Cidadania do Estado de Pernambuco.

13.1. Ministros presentes: Bruno Dantas (Presidente), Augusto Nardes, Aroldo Cedraz e Raimundo Carreiro.
13.2. Ministros-Substitutos presentes: Marcos Bemquerer Costa (Relator) e André Luís de Carvalho.

MARCOS BEMQUERER

Ministro-Substituto Marcos Bemquerer Costa.

Trago a este Colegiado Embargos de Declaração opostos pelo Sr. Ney Georges de Carvalho ao Acórdão 8982/2020-TCU-Segunda Câmara (peça 74) , mediante o qual o Tribunal  julgou irregulares as contas dos responsáveis, dentre eles o ora embargante, condenando-os solidariamente ao pagamento de débito em razão da constatação de sobrepreço na execução do Convênio 89/2003, para a "execução das obras de Construção da Cadeia de 12 Celas em Buíque, com geração de 60 vagas", celebrado entre a União, por intermédio do Ministério da Justiça, e o Estado de Pernambuco, por meio da então Secretaria de Cidadania e Políticas Socais. 
2.	Reproduzo, a seguir, o inteiro teor do Acórdão embargado, proferido na sessão telepresencial do dia 25/8/2020:
"VISTOS, relatados e discutidos estes autos referentes à Tomada de Contas Especial instaurada pelo Departamento Penitenciário Nacional do Ministério da Justiça - Depen/MJ, em desfavor dos Srs. João Batista Meira Braga, ex-Secretário de Desenvolvimento Social e Cidadania do Estado de Pernambuco, gestão 2003-2007, Ney Georges de Carvalho, então Gerente de Acompanhamento e Fiscalização - Gafis/SDS/PE; Elias Galvão Coelho, engenheiro fiscal da obra; e  da Construtora Arrecifes e Empreendimentos Ltda., empresa contratada, em decorrência de irregularidades na execução do Convênio 89/2003.
ACORDAM os Ministros do Tribunal de Contas da União, reunidos em sessão da 2ª Câmara, ante as razões expostas pelo Relator, em:
9.1. excluir o Sr. João Batista Meira Braga do rol de responsáveis desta TCE;  
9.2. com fundamento nos arts. 1º, inciso I, 16, inciso III, alínea c, 19, caput, e 23, inciso III, da Lei 8.443/1992, julgar irregulares as contas dos Srs. Ney Georges de Carvalho e Elias Galvão Coelho, bem como da empresa Construtora Arrecifes e Empreendimentos Ltda., condenando-os, em solidariedade, ao pagamento das quantias abaixo especificadas, atualizadas monetariamente e acrescidas dos juros de mora, calculados a partir das correspondentes datas até a efetiva quitação, fixando-lhes o prazo de 15 (quinze) dias, a contar do recebimento da notificação, para que comprovem, perante o Tribunal (art. 214, inciso III, alínea a, do Regimento Interno/TCU) , o recolhimento da dívida a favor do Tesouro Nacional, na forma da legislação em vigor, abatendo-se, na oportunidade, eventuais valores devolvidos, nos termos do Enunciado 128 da Súmula de Jurisprudência do TCU:
	Valor histórico (R$) 
	Data da ocorrência
	Tipo

	28.966,18
	29/12/2005
	D

	31.575,68
	2/2/2006
	D

	7.605,24
	3/4/2006
	D

	1.102,34
	4/4/2006
	D

	13.084,40
	6/6/2006
	D

	3.955,00
	5/7/2006
	D

	7.199,46
	18/9/2006
	D

	17.780,56
	19/10/2006
	D

	30.073,13
	15/12/2006
	D

	45.221,61
	15/9/2009
	C

	10.736,51
	23/8/2012
	C

9.3. autorizar, caso requerido, nos termos do art. 26 da Lei 8.443/1992, o parcelamento da dívida em até 36 (trinta e seis) parcelas mensais e sucessivas, sobre as quais incidirão os correspondentes acréscimos legais (débito: atualização monetária e juros de mora) , esclarecendo aos responsáveis que a falta de pagamento de qualquer parcela importará no vencimento antecipado do saldo devedor, sem prejuízo das demais medidas legais;
9.4. autorizar, desde logo, a cobrança judicial da dívida a que se refere este Acórdão, caso não atendidas as notificações, nos termos do art. 28, inciso II, da Lei 8.443/1992; 
9.5. remeter cópia deste Acórdão à Procuradoria da República no Estado de Pernambuco, com fundamento no art. 16, § 3º, da Lei 8.443/1992 c/c o § 7º do art. 209 do Regimento Interno/TCU, bem como ao Departamento Penitenciário Nacional - Depen/MJ, para ciência."
3. 	 Irresignado com essa deliberação, o embargante sustenta haver omissão, contradição e obscuridade no referido decisum (peças 74 a 76) .	Ao final, o recorrente pugna pelo provimento dos Embargos de Declaração, em apertada síntese, pela anulação do Acórdão recorrido e arquivamento do processo, ou, no caso de negativa desse pedido, requer seja realizada diligência e nova inspeção in loco nas obras.
	É o Relatório.

Antônio Domingos da Silva Maia, OAB/PE 20.171.

Não atuou.

EMBARGOS DE DECLARAÇÃO. ACÓRDÃO CONDENATÓRIO PROFERIDO EM TOMADA DE CONTAS ESPECIAL. ALEGAÇÃO DE OMISSÃO, CONTRADIÇÃO E OBSCURIDADE NO JULGADO. INEXISTÊNCIA DOS VÍCIOS APONTADOS. CONHECIMENTO E IMPROVIMENTO. 1. Nega-se provimento a Embargos de Declaração quando inexistentes os vícios suscitados na decisão recorrida. 2. A via dos Embargos de Declaração é inadequada à rediscussão do mérito de matéria já apreciada pelo Tribunal, pois tem por finalidade específica aclarar ou corrigir os defeitos do decisum recorrido, tido por obscuro, omisso ou contraditório. 3. O responsável irresignado com o teor da deliberação prolatada deve-se valer das vias recursais adequadas para provocar a reapreciação da matéria por esta Corte de Contas.

TOMADA DE CONTAS ESPECIAL (TCE)

não atuou.

Trago a este Colegiado Embargos de Declaração opostos pelo Sr. Ney Georges de Carvalho ao Acórdão 8982/2020-TCU-Segunda Câmara (peça 74) , mediante o qual o Tribunal  julgou irregulares as contas dos responsáveis, dentre eles o ora embargante, condenando-os solidariamente ao pagamento de débito em razão do apontamento de sobrepreço na execução do Convênio 89/2003, para a "execução das obras de Construção da Cadeia de 12 Celas em Buíque, com geração de 60 vagas", celebrado entre a União, por intermédio do Ministério da Justiça, e o Estado de Pernambuco, por meio da então Secretaria de Cidadania e Políticas Socais. 
2.	Uma vez preenchidos os requisitos de admissibilidade previstos no art. 34 da Lei 8.443/1992, pode o Tribunal conhecer destes Embargos de Declaração. 
3.	Cabe ressaltar, desde logo, para estabelecer os contornos do presente exame, que os Embargos de Declaração são, em regra, recurso integrativo, que objetivam extirpar da decisão embargada os vícios suscitados - no caso, a omissão, contradição e obscuridade - entendidos como aqueles advindos do próprio julgado e prejudicial à compreensão de causa, e não aqueles que entendam o embargante, ainda mais como meio transverso a impugnar os fundamentos da decisão recorrida.
4.	A via recursal escolhida pelo Sr. Ney Georges de Carvalho tem natureza peculiar, cuja fundamentação é vinculada, visto que seu objetivo é estritamente afastar quaisquer vícios de determinada deliberação. Os vícios suscitados devem estar contidos dentro dos termos do inteiro teor da deliberação atacada, composta por relatório, voto e acórdão.
5.	É firme a jurisprudência do TCU no sentido de que os aclaratórios não se constituem em figura recursal adequada à rediscussão do mérito de questões anteriormente examinadas, devendo o inconformado valer-se do recurso apropriado para provocar a reapreciação da matéria (Acórdão 10919/2016-TCU-Segunda Câmara, da minha relatoria, e 6.126/2017, também deste Colegiado, da relatoria da Ministra Ana Arraes, entre outros julgados) .
6.	Com base em tais premissas, cumpre passar à análise dos Embargos Declaratórios em pauta.
7.	Mediante a peça 93, o aludido recorrente opõe Embargos de Declaração, alegando, na essência, a ocorrência do vício de contradição por:
	a) ausência de pressupostos de desenvolvimento válido e regular do processo, em razão de, por meio de despacho acostado à peça 25, este relator ter restituído os autos à Secex com vistas à citação solidária dos responsáveis, em dissonância com o entendimento esposado pela antiga Secex-PE, que havia proposto o arquivamento dos autos; e
	b) ter ocorrido a prescrição da pretensão punitiva.
8.	Ademais, o responsável expõe uma série de outros vícios genéricos no processo, sem apontamento da contradição, omissão ou obscuridade suscitadas, resumidos a seguir:
a) ausência de notificação acerca dos Pareceres do MP/TCU (peças 24 e 72) ; 
b) inexistência de locupletamento pelo responsável, visto que os pagamentos foram efetuados após as medições e a fiscalização dos engenheiros responsáveis;
c) diligência para saneamento dos autos ter sido encaminhada e respondida pela Secretaria de Justiça e Direitos Humanos do Estado de Pernambuco, e não pelo recorrente;
d) documentação solicitada e não encaminhada deveria ter sida incluída na prestação de contas, que não é responsabilidade do embargante;
e) apresenta novos questionamentos e explicações acerca da execução das obras objeto do convênio;
f) análise genérica do convênio por parte desta Corte, sem adentrar o mérito específico das justificativas e esclarecimentos de item da planilha no encontro de contas; e
g) inexistência de má-fé do responsável.
9.	Ao final, o embargante pugna pela anulação do Acórdão recorrido e arquivamento do processo, ou, no caso de negativa desse pedido, requer seja realizada diligência e nova inspeção in loco nas obras.
10.	Em relação à contradição suscitada (alínea a, item 7, retro) , destaco ser plenamente possível que os pareceres das áreas técnicas desta Corte divirjam em determinado processo no âmbito desta Casa, bem como que o Relator se manifeste em consonância ou em discordância com essas instâncias, conforme o disposto no art. 141, § 5º, item II, do Regimento Interno do TCU. 
11.	Noutras palavras, a interpretação da unidade técnica não vincula o relator do processo que poderá divergir da exegese da Secretaria instrutiva, de forma fundamentada, como ocorreu no caso destes autos em que não se aplicava a hipótese jurídica de arquivamento. 
12.	O embargante afirma ainda haver contradição, alegando prescrição da pretensão punitiva. Esse fato foi discutido tanto no Relatório quanto na Proposta de Deliberação que embasaram a decisão recorrida, conforme excerto da Proposta transcrito a seguir:
"49.	Com base nos termos do Acórdão 1441/2016-TCU-Plenário - Relator: Min. Benjamin Zymler, o qual uniformizou a jurisprudência do TCU acerca da questão prescricional, e fixou o entendimento de que se aplica o prazo geral de prescrição de dez anos indicado no art. 205 do Código Civil, contado da data de ocorrência da irregularidade sancionada, segundo o art. 189 do Código Civil -, verifica-se a incidência da prescrição da pena no presente caso, pois os fatos narrados ocorreram entre os anos de 2004 e 2006 e o despacho ordinatório da citação ocorreu em 24/8/2017.
50. Desse modo, dado que o interregno acima é maior que dez anos, não cabe ao Tribunal aplicar a multa do art. 57 da Lei 8.443/1992 aos responsáveis arrolados nestes autos."
13.	Cabe esclarecer que a prescrição da pretensão punitiva não interfere na exigibilidade do débito propriamente dito, não havendo, portanto, que se falar em contradição.
14.	Quanto aos demais vícios apontados genericamente, deveria haver, ao menos, a indicação de suposta omissão, obscuridade ou contradição. Isso não ocorreu na peça apresentada pelo responsável, que busca essencialmente rediscutir o mérito da decisão embargada, entretanto, irei apresentar breves comentários sobre as alegações apontadas.
15.	Em relação à ausência de notificação acerca dos pareceres do MP/TCU, importa destacar que, em reverência aos princípios constitucionais da ampla defesa e do contraditório, o Sr. Ney Georges de Carvalho foi devidamente citado por Ofício acostado à peça 49 (AR - peça 57) , por meio do qual recebeu cópia dos autos, para subsidiar as suas manifestações. Outrossim, não está prevista na Lei Orgânica nem no Regimento Interno deste Tribunal a notificação do responsável a respeito das instruções produzidas pelas unidades técnicas tampouco dos pareceres exarados pelo Ministério Público de Contas, podendo, entretanto, a parte solicitar, em qualquer momento, vista ou cópia de peça do processo, nos termos do art. 163 do RI/TCU.
16.	No que tange aos supostos vícios genéricos apontados de inexistência de locupletamento pelo responsável, visto que os pagamentos foram efetuados após as medições e a fiscalização dos engenheiros responsáveis; de que a documentação solicitada e não encaminhada deveria ter sida incluída na prestação de contas; e dos novos questionamentos e explicações acerca da execução das obras objeto do convênio, estes fatos referem-se ao mérito da decisão, de forma que não é cabível adentrar em novas discussões trazidas aos autos neste momento processual. 
17.	Adicionalmente, rememora-se que os argumentos de defesa do responsável foram enfrentados nos itens 23 a 48 da Proposta de Deliberação que embasou o Acórdão embargado, não constando essas alegações ora postas em discussão, conforme se verifica a seguir:
"23. Já o Sr. Ney Georges de Carvalho, então Gerente de Acompanhamento e Fiscalização - Gafis/SDS/PE, em sede de alegações de defesa, invoca os seguintes argumentos a seu favor (peça 63) :
23.1. um orçamento está sujeito a discrepâncias mesmo quando elaborado por técnicos com experiência na execução de determinado tipo de obra e feito a partir de um bom projeto executivo;
23.2. os responsáveis pela execução e medição, quando da execução da obra, se depararam com a necessidade de realizar ajustes decorrentes das variações de quantitativos, natureza e itens de serviços previstos;
23.3. não mais dispõe de meios para acessar e obter os documentos para instrução de sua defesa, pois não está mais vinculado à administração estadual, de modo que o processo deve ser arquivado por transcorrido mais de 10 anos entre a ocorrência dos supostos danos e a primeira notificação dos responsáveis;
23.4. é motivo para o arquivamento dos autos, o fato de os técnicos da CGU e da SAD do governo do estado de Pernambuco não terem apresentado memórias de cálculo, referenciais técnicos, termos de inspeção e outros documentos que fundamentassem as referidas estimativas de quantitativos.
23.5. exerceu apenas atividades administrativas referentes às obras e que o levantamento dos quantitativos de serviços executados ficaram a cargo de uma equipe de engenheiros fiscais, de forma que inexiste nexo causal entre os atos praticados pelo defendente e aqueles ensejadores das supostas irregularidades. 
24.	Manifesto-me de acordo com a proposta da unidade técnica e do MPTCU, no sentido de acatar as alegações de defesa do Sr. João Batista Meira Braga. Entretanto, avalio incabíveis as justificativas dos Srs. Elias Galvão Coelho e Ney Georges de Carvalho, pelos motivos expostos a seguir.
25.	No que tange ao prejuízo ao contraditório e à ampla defesa arguido pelos Srs. Elias Galvão Coelho e Ney Georges de Carvalho, o MPTCU afirma que não cabe razão aos defendentes, "haja vista os vários procedimentos administrativos instaurados pela CGU (Relatório de Fiscalização 869/2006) e pelo Estado de Pernambuco (inspeções e TCE) propiciarem aos responsáveis a oportunidade de contraditar os fatos em tempo hábil (v.g., lista de depoentes à peça 6, p. 112) " (peça 24) . 
26.	Considero pertinente e alinhado à jurisprudência desta Corte o entendimento esposado pelo Parquet especializado, conforme enunciados extraídos da ferramenta Jurisprudência Selecionada:
"Comprovado que o responsável teve ciência das irregularidades apuradas no processo antes do prazo de dez anos até a instauração da tomada de contas especial e sua citação, ou seja, no curso da fase interna da tomada de contas especial ou durante os procedimentos de exame das contas por parte do concedente, não se configura prejuízo à defesa em decorrência do transcurso de tal prazo." (Acórdão 1772/2017-TCU-Plenário, relator Ministro Augusto Sherman) 
"O prejuízo à ampla defesa e ao contraditório decorrente da citação tardia deve ser efetivamente demonstrado pelo responsável com a indicação do obstáculo ou dificuldade concreta que implicou em prejuízo à defesa, não sendo suficiente sua mera alegação." (Acórdão 1304/2018-TCU-Primeira Câmara, relator Ministro Bruno Dantas) 
27.	No que concerne ao argumento apresentado pelos responsáveis citados, da ausência de pressupostos de desenvolvimento válido e regular ante o fato de os técnicos da CGU e da SAD do governo de Pernambuco não terem apresentado os memoriais de cálculo, referenciais técnicos, termos de inspeção e outros documentos que fundamentassem as estimativas de quantitativos, o que impediria a verificação precisa destes quantitativos e a correspondente apuração do débito, compreendo que a análise acerca deste tópico, realizada pelo representante do MPTCU, é escorreita, de modo que a adoto como fundamentação (peça 24) : 
"No caso concreto, a CGU não apresentou as considerações realizadas para elementos estruturais porque a documentação pertinente (projetos de fundação e estrutural, entre outros elementos) não lhe fora disponibilizada pelo órgão convenente. Os cálculos foram efetuados com base no projeto arquitetônico, tendo em vista ter sido este o único projeto que lhe fora apresentado (peça 13, p. 1) .  
Assim, não se podem desacreditar os achados da CGU, que adotou método razoável de apuração do valor devido, se foram os próprios responsáveis que não apresentaram os meios apropriados para a precisa quantificação do débito.
Perde, pois, relevância, por falta de prova em contrário acerca da natureza do projeto estrutural, o argumento de que 'o cálculo do relatório da CGU é estimativo, pois ela não tinha os projetos complementares, inclusive estrutural, e projetou para o prédio um projeto estrutural muito simples' (peça 6, pp. 220 e 248/50) . 
Cabe ter presente que, segundo informações constantes deste processo, na proposta da empresa vencedora, havia verba para elaboração do projeto estrutural (peça 6, p. 206) e que, de fato, como não poderia deixar de ser, um projeto estrutural teria sido elaborado (peça 6, p. 212) . Contudo, as razões impeditivas da sua apresentação aos órgãos de controle não foram identificadas, nos autos, pelo Ministério Público de Contas.
Em se tratando da gestão de recursos federais, a supremacia do interesse público ganha proeminência. Em razão disto, cumpre lembrar que, pelo ordenamento jurídico em vigor, não é dado, a qualquer pessoa física ou jurídica, sonegar informações ou documentos. 
 (...)				
Afigura-se, portanto, desarrazoado obstar o prosseguimento da instrução processual em virtude de condutas omissivas no âmbito do próprio órgão convenente, o qual tem a obrigação constitucional de dar transparência a seus atos, respeitados os primados da lei." (grifos acrescidos) 
28.	Identificou-se ainda que a não disponibilização pelo convenente dos documentos pertinentes ao objeto conveniado, como os projetos de engenharia, memoriais descritivos e planilha orçamentária, ocorreu desde 2005, no âmbito das fiscalizações realizadas pelo Ministério da Justiça, bem como na fiscalização CGU 869/2006. Este fato foi evidenciado na Nota Técnica 584/2007-CGU (peça 5, pp. 228-230) e no Relatório 4/2013-DEPEN/MJ (peça 6, pp. 394-398, itens 25.4 a 25.6) .
29.	Dessa forma, concordo que seria desarrazoado acatar essa alegação e considerar iliquidáveis as contas por ausência de pressupostos de desenvolvimento válido e regular do processo, em decorrência da omissão do próprio convenente na apresentação dos documentos precitados, o qual tem a obrigação constitucional e legal de dar transparência a seus atos. 
30.	O Sr. Ney Georges de Carvalho afirma de modo genérico que um orçamento está sujeito a discrepâncias, mas não justifica as divergências de quantitativos apontadas, que resultaram num valor de sobrepreço total de R$ 141.341,99, para um contrato no valor total de R$ 1.300.213,81, ou seja, um acréscimo de 12,20%. 
31.	A simples afirmação de que os responsáveis pela execução e medição, quando da execução da obra, depararam-se com a necessidade de realizar ajustes decorrentes das variações de quantitativos, natureza e itens de serviços previstos, tampouco justifica a diferença média de 69,12% entre os quantitativos de serviços pagos e os previstos, que variaram de um mínimo de 3,34% até um máximo de 431,75%. 
32.	A alegação do Gerente de que exerceu apenas atividades administrativas, não tendo se envolvido em questões técnicas de engenharia, não merece prosperar. O responsável exerceu uma série de atividades de cunho orçamentário, financeiro e técnico, quando participou da elaboração do projeto básico, foi ordenador de despesas e responsável pela execução financeira do contrato, atestando notas de liquidação e subscrevendo as autorizações de pagamento e os respectivos cheques bancários, entre dezembro de 2004 e novembro de 2006. 
33.	Além disso, cabia, no exercício de sua função, desempenhar atribuições técnicas, sendo superior hierárquico do Sr. Elias Galvão Coelho, engenheiro fiscal da obra e responsável por concordar com o disposto nos boletins de medição e atestar as notas fiscais emitidas pela contratada.
34.	O fato de o Sr. Ney Georges de Carvalho não estar mais vinculado à administração estadual, e que não teria mais acesso aos documentos para instrução de sua defesa, não merece guarida, visto que desde a primeira fiscalização a referida documentação não foi apresentada à SAD/PE e à CGU. O pressuposto defendido também não é capaz de elidir a irregularidade, pois a própria Secretaria não trouxe aos autos os documentos solicitados por esta Corte e necessários à defesa do ex-gerente, que poderiam ter o condão de explicar a superestimativa dos quantitativos.
35.	O argumento invocado pelo Sr. João Batista Meira Braga, de que não exerceu qualquer atividade vinculada à execução do objeto e que sua atuação ficou restrita à assinatura do convênio na condição de Secretário Estadual de Defesa Social, não corresponde inteiramente à realidade. O ex-Secretário foi signatário do termo de convênio, do contrato firmado com a Construtora Arrecifes (peça 2, p. 69-83) e dos respectivos termos aditivos - primeiro (peça 2, p. 87-89) , segundo (peça 2, p. 93-95) e terceiro (peça 2, p. 97-99) . Não assinou apenas o 4º termo aditivo ao contrato mencionado (peça 2, p. 101-103) .
36.	Ocorre que, de fato, demonstra-se razoável a alegação de que a aferição de superestimativa de quantitativos dependia de conhecimentos técnicos específicos. Em consonância com o entendimento desta Corte, não se apresenta razoável responsabilizar o dirigente por erros ou inadequações técnicas em projetos ou outros documentos elaborados por profissionais comprovadamente capacitados, que ensejaram a previsão superestimada de quantitativos, pois não foi possível demonstrar, no caso concreto, que as falhas poderiam ter sido facilmente detectadas pelo responsável (Acórdão 2661/2015-TCU-Segunda Câmara, relatora ministra Ana Arraes) . Ademais, a irregularidade pode ter se consubstanciado no âmbito das medições dos serviços, etapa na qual o responsável não atuou.
37.	Nesse sentido, concordo com o MP de Contas, que adere ao encaminhamento proposto pela unidade especializada, no sentido do acolhimento das alegações de defesa apresentadas pelo Sr. João Batista Meira Braga, o qual deve ser excluído do rol de responsáveis desta TCE.
38.	Passa-se à análise do mérito da superestimativa de quantitativos. Sobre o assunto, é importante registrar que não foi apresentada a planilha denominada "encontro de contas" que, segundo as alegações apresentadas pelo Sr. Elias Galvão Coelho, afastaria o dano ao erário.
39.	Ante a impossibilidade do exame da precitada planilha por este Tribunal, entendo que a análise da superestimativa de quantitativos e respectivos débitos deve se fundamentar nos documentos constantes dos presentes autos.
40.	Os Srs. Elias Galvão Coelho e Ney Georges de Carvalho, em suas alegações de defesa, pronunciaram-se quanto às superestimativas de quantitativos, as reconhecendo. Apresentam a seguinte tabela com os ajustes por eles considerados pertinentes:
	Item
	Preço unit.
	Quant. Paga
	Valor pago (R$) 
	Segundo apuração da CGU
	Segundo alegações de defesa

					Quant.
	Valores (R$) 
	Quant.
	Valores (R$) 

						Verificados
	Diferença
		Verificados
	Diferença

	1.0
	  16,89 
	1.561,00 
	  26.365,29 
	1.510,53 
	  25.512,85 
	     852,44 
	1.473,12 
	  24.881,00 
	  1.484,29 

	5.1 e 5.2
	  46,20 
	1.596,45 
	  73.755,99 
	1.473,74 
	  68.086,79 
	  5.669,20 
	1.473,74 
	  68.086,79 
	  5.669,20 

	5.3
	  34,86 
	1.596,45 
	  55.652,25 
	1.459,70 
	  50.885,14 
	  4.767,11 
	1.459,70 
	  50.885,14 
	  4.767,11 

	8.3
	  22,69 
	   665,00 
	  15.088,85 
	   496,52 
	  11.266,04 
	  3.822,81 
	   510,00 
	  11.571,90 
	  3.516,95 

	11.6
	120,45 
	     50,00 
	    6.022,50 
	     31,00 
	    3.733,95 
	  2.288,55 
	     24,00 
	    2.890,80 
	  3.131,70 

	12.1
	  23,32 
	   287,00 
	    6.692,84 
	   147,00 
	    3.428,04 
	  3.264,80 
	   117,00 
	    2.728,44 
	  3.964,40 

	14.2
	  33,60 
	   384,00 
	  12.902,40 
	   285,89 
	    9.605,90 
	  3.296,50 
	   299,00 
	  10.046,40 
	  2.856,00 

	18.14
	 29,40 
	   254,30 
	    7.476,42 
	   194,60 
	    5.721,24 
	  1.755,18 
	   236,40 
	    6.950,16 
	     526,26 

	18.18
	127,60 
	     96,10 
	  12.262,36 
	     79,80 
	  10.182,48 
	  2.079,88 
	     79,50 
	  10.144,20 
	  2.118,16 

	20.1.2.1
	    9,04 
	     71,50 
	       646,36 
	     47,85 
	       432,56 
	     213,80 
	     46,20 
	       417,65 
	     228,71 

	20.1.3.2
	483,48 
	       8,20 
	    3.964,54 
	       4,70 
	    2.272,36 
	  1.692,18 
	       1,98 
	       957,29 
	  3.007,25 

	20.1.3.3
	  25,72 
	       6,70 
	       172,32 
	       2,37 
	         60,96 
	     111,37 
	       3,19 
	         82,05 
	       90,28 

	20.1.4.1
	    2,16 
	   115,20 
	       248,83 
	     92,96 
	       200,79 
	       48,04 
	     87,44 
	       188,87 
	       59,96 

	20.1.4.2
	7,48 
	115,20 
	861,70 
	92,96 
	695,34 
	166,36 
	87,44 
	654,05 
	207,64 

	22.1.3
	483,48 
	30,00 
	14.504,40 
	5,60 
	2.707,49 
	11.796,91 
	26,85 
	12.981,44 
	1.522,96 

	22.1.5
	25,72 
	280,00 
	7.201,60 
	252,00 
	6.481,44 
	720,16 
	117,60 
	3.024,67 
	  4.176,93 

	Total (R$) 
	243.818,65 
	 
	201.273,37 
	42.545,27 
	 
	206.490,84 
	37.327,80 

41.	A unidade especializada considerou que, ante a não apresentação da planilha "encontro de contas", seria razoável o acolhimento dos quantitativos apresentados pela defesa para os itens da tabela, reduzindo-se assim, de forma favorável aos responsáveis, o respectivo débito histórico de R$ 42.545,27 para R$ 37.327,80.
42.	Ocorre que, em dissonância com o entendimento da Secex/TCE, não vislumbro ter sido apresentada a motivação técnica e/ou jurídica para aceitar um decréscimo do débito. A mera apresentação de um cálculo aritmético, sem documentação alguma que o lastreie, não é suficiente para reduzir o dano ao erário. 
43. 	No que tange aos itens transcritos na tabela abaixo, a defesa registrou apenas que o acréscimo de serviços tinha motivação técnica. Contudo, não foram juntados os projetos, as memórias de cálculo tampouco o cálculo aritmético com lastro documental que justificassem os quantitativos.
	Item
	Quantidade
	Valor (R$) 

		Verificada
	Paga
	Unitário
	Verificado
	Pago
	Diferença

	3.3
	      139,06 
	159,96 
	   483,48 
	 67.232,73 
	77.337,46 
	  10.104,73 

	4.0
	            -   
	970,56 
	    18,47 
	            -   
	17.926,24 
	  17.926,24 

	4.3
	       42,40 
	       70,00 
	   661,12 
	 28.031,49 
	46.278,40 
	  18.246,91 

	8.1
	   9.592,09 
	10.256,51 
	      2,16 
	 20.718,91 
	22.154,06 
	    1.435,15 

	8.2
	   6.772,25 
	9.073,30 
	      7,48 
	 50.656,43 
	67.868,28 
	  17.211,85 

	Total (R$) 
	  64.924,89 

44.	Em consonância com a Secex/TCE, compreendo que não merecem ser acolhidas as alegações apresentadas sobre os quatro itens citados.
45.	Quanto aos serviços de alvenaria ou relacionados a este serviço e ao uso do concreto e de escavação manual e reaterro conectados à fundação, ante a impossibilidade de verificar a precisão dos quantitativos apontados e apurar o respectivo débito por estimativa que seguramente não exceda o real valor devido, na forma prevista no artigo 210, § 1º, inciso II, do Regimento Interno/TCU (ausência da planilha orçamentária e dos projetos arquitetônicos, bem como das memórias de cálculo, referências técnicas, termos de inspeção e outros documentos usados pela CGU e pela Secretaria de Desenvolvimento Social e Direitos Humanos/PE) , a unidade técnica compreende que restou inviabilizada a análise dos cálculos apresentados pelos responsáveis. Aliada a esse fato, a baixa materialidade dos recursos envolvidos, justificaria a excepcional aceitação das alegações de defesa apresentadas pelos responsáveis. 
46.	Em discordância ao posicionamento firmado pela Secex/TCE, compreendo que os próprios responsáveis deram causa a essa impossibilidade. Acolher essa defesa significa deitar por terra o brocardo de que ninguém pode se beneficiar de sua própria torpeza e implicaria a inversão do princípio de que cabe ao responsável apresentar provas, em sede de fiscalização por órgão de controle, de que não incorreu em dano verificado. 
47	Por fim, esclarece-se mais uma vez que a dificuldade para a precisa quantificação do débito foi provocada justamente pelo não encaminhamento de documentação comprobatória para a precisa quantificação do débito. Rememora-se ainda a presunção de veracidade, a razoabilidade do método de apuração do valor devido e a fé pública do relatório da CGU, bem assim da inspeção realizada pela então Secretaria de Administração do Estado - SAD/PE.
48. 	Dessa forma, não considero pertinente, portanto, a proposta da unidade técnica de adotar, de forma favorável aos gestores, os ajustes apresentados pelo fiscal do contrato, visto que não possuem lastro probatório, consistindo em cálculos apresentados por ele para justificar a superestimativa averiguada nos autos, de modo que entendo prevalecer os valores apurados pela CGU e SAD/PE".
18.	O embargante afirma ter os direitos do contraditório e ampla defesa violados, em razão de a diligência para saneamento dos autos ter sido encaminhada e respondida pela Secretaria de Justiça e Direitos Humanos do Estado de Pernambuco, e não pelo recorrente. Esse argumento não merece prosperar. No âmbito dos processos neste Tribunal, o Relator poderá determinar diligências para providências consideradas necessárias ao saneamento dos autos, conforme o previsto no art. 10, § 1°, e art. 11, ambos da Lei 8.443/1992. 
19.	Afirma-se que foi feita uma análise genérica do convênio por parte desta Corte, sem adentrar o mérito específico das justificativas e esclarecimentos de item da planilha no encontro de contas, argumento que não merece ser acolhido, visto que há parte específica no Relatório da decisão acerca da "Do mérito quanto à superestimativa de quantitativos", no qual se faz avaliação detalhada sobre a existência dessa planilha nos itens 56 a 59, bem como na Proposta de Deliberação, nos itens 38 a 48 (transcritos no item 17 acima) .
20.	Por fim, o embargante afirma a inexistência de má-fé, entretanto, este fato é tratado no item 64 do Relatório que embasou o Acórdão embargado.
21. 	No caso dos autos, o defendente procura fazer valer seu desiderato na via estreita dos Embargos de Declaração, buscando revolver o mérito de matéria já assentada por este Colegiado à luz do que seria mais favorável aos seus interesses. Tal desígnio não deve ocorrer por meio da espécie recursal dos embargos para a pretensão de reformar o Acórdão combatido.
22. 	Nessa linha tem sido a jurisprudência deste Tribunal (v. g.: Acórdãos 2.635/2015, rel. min. Bruno Dantas, 291/2015, rel. min. Walton Alencar Rodrigues, ambos do Plenário) , bem como do Supremo Tribunal Federal (v. g.: RE 327376/PR, DJ 12/06/2002, AI 423108 AgR-ED/DF, DJ 18/02/2005; AI 455611 AgR-ED/RS, DJ 18/02/2005; AI 488470 AgR-ED/RS, DJ 18/02/2005) . A exemplo, reproduzo trecho de decisão monocrática exarada pelo Ministro Carlos Velloso no RE 327376/DF:
"Não cabe, por outro lado, em sede de embargos de declaração, rediscutir a matéria decidida, para modificar o julgado em sua essência ou substância (...) . Inviável, portanto, o RE, nego-lhe seguimento."
23.	Entendo, portanto, que os argumentos oferecidos em sede de Embargos para sustentar as alegadas omissão, contradição e obscuridade não merecem progredir.
24.	Ante todo o exposto, verifica-se a ausência dos alegados vícios no Acórdão 8982/2020-TCU-Segunda Câmara, sendo que o embargante deve-se valer da via recursal adequada se pretende rediscutir o mérito apreciado por este Colegiado.
25.	Desse modo, não havendo motivos para atender ao pleito formulado, cabe negar provimento aos presentes Embargos de Declaração, mantendo-se, na íntegra, os termos do Acórdão supramencionado.
	Nessas condições, manifesto-me por que seja adotada a deliberação que ora submeto a este Colegiado.
		T.C.U., Sala das Sessões, em 26 de janeiro de 2021.  
MARCOS BEMQUERER COSTA
Relator